---
title: "Inferencia Bayesiana. Distribuciones conjugadas"
author:
  - name: Félix Belzunce
    affiliations: Universidad de Murcia
  - name:  María del Carmen Bueso, Pilar Sanmartín
    affiliations: Universidad Politécnica de Cartagena
format: html
editor: visual
title-block-banner: true
self-contained: true
---

# Introducción

En esta práctica veremos el uso de `R` para realizar inferencia bayesiana en algunos de los modelos de familias conjugadas que hemos visto en clase. Para ello utilzaremos el paquete [`bayesrules`](https://cran.r-project.org/web/packages/bayesrules/index.html).

# Modelo binomial-beta

Vemos en primer lugar la inferencia usando como distribución conjugada de la distribución Bernoulli (binomial) la distribución beta. Recordamos este caso.

-   **Distribución de la variable** $X$: $X$ sigue una distribución Bernoulli de parametro $p$ ($X\sim B(p)$).
-   **Distribución a priori del parámetro** $p$: $p$ sigue una distribución beta de parámetros $\alpha$ y $\beta$ ($X\sim Be(\alpha, \beta)$), es decir, $$\pi (p) \propto p^{\alpha-1}(1-p)^{\beta -1}.$$
-   **Distribución a posteriori:** $$\pi (p|\mathbf x) \propto p^{\alpha + \sum_{i=1}^n x_i -1}(1-p)^{\beta + n - \sum_{i=1}^n x_i -1},$$ es decir sigue una distribución $Be(\alpha + \sum_{i=1}^n x_i, \beta + n - \sum_{i=1}^n x_i)$.

Vamos a utilizar el ejemplo visto en clase.

::: callout-tip
## Ejemplo:

Consideramos el experimento de lanzar un dado y observar si el resultado es par o impar. Tenemos una variable $X$ con distribución Bernoulli, que toma los valores $X=1$ si el resultado es par y $X=0$ si el resultado es impar. Denotaremos $p= P(X=1)$ y $1-p= P(X=0)$. Vamos a considerar que el valor $p$ puede ser cualquier valor, sin ninguna preferencia. Esa información se traduce en asumir una distribución uniforme en el intervalo $(0,1)$ y por lo tanto $\pi(p) = 1$. Supongamos ahora que observamos un conjunto de observaciones del experimento, en concreto tenemos la siguiente muestra de tamaño 20: $$\mathbf x= (1, 0, 0, 1, 0, 1, 0, 1, 0, 1, 0, 0, 1, 0, 1, 1, 0, 0, 0, 0).$$
:::

Veamos como obtener la distribución a posteriori de $p$ a partir de la muestra anterior.

En primer lugar vemos la obtención de la gráfica donde vemos el paso de la distribución a priori a la posteriori a partir de la muestra anterior.

```{r, fig.align='center'}
#| warning: false
library(bayesrules)
library(tidyverse)
plot_beta_binomial(
  alpha = 1,
  beta = 1,
  y = 8,
  n = 20,
  prior = TRUE,
  likelihood = FALSE,
  posterior = TRUE
)
```

Para la distribución a posteriori podemos obtener los valores que la caracaterizan, así como su media, moda, varianza y desviación típica a posteriori:

```{r}
summarize_beta_binomial(alpha = 1, beta = 1, y = 8, n = 20)
```

Podemos obtener también un intervalo de credibilidad para $p$ con un invel del 95%, tanto gráficamente

```{r , fig.align='center'}
plot_beta_ci(9, 13, ci_level = 0.95)
```

como numéricamente

```{r}
qbeta(0.025, 9, 13) # extremo inferior
qbeta(0.975, 9, 13) # extremo superior
```

Realizar el siguiente caso.

::: callout-tip
## Ejercicio:

En lo que llevamos de año (2023) de las 55 victimas de género, 41 no presentaron denuncia. Por la experiencia previa se considera que la distribución de la proporción de mujeres que han sido victimas de género y que no han presentado denuncia sigue una distribución $Be(29, 22)$. Obtener a partir de los datos obtenidos en 2023 la información correspondiente de la distribución a posteriori. Comenta los resultados obtenidos.
:::

```{r}
#| echo: true
# completar aquí
# Datos del ejercicio
y <- 41
n <- 55
alpha_prior <- 29
beta_prior <- 22

# Gráfico priori vs posteriori
plot_beta_binomial(
  alpha = alpha_prior,
  beta = beta_prior,
  y = y,
  n = n,
  prior = TRUE,
  likelihood = FALSE,
  posterior = TRUE
)

# Resumen numérico posterior
res_beta <- summarize_beta_binomial(
  alpha = alpha_prior,
  beta = beta_prior,
  y = y,
  n = n
)
res_beta

# Parámetros posteriores
alpha_post <- alpha_prior + y
beta_post <- beta_prior + (n - y)

# IC de credibilidad del 95%
plot_beta_ci(alpha_post, beta_post, ci_level = 0.95)

qbeta(0.025, alpha_post, beta_post)
qbeta(0.975, alpha_post, beta_post)
# fin completar aquí
```

# Modelo Poisson-gamma

En este modelo la distribución conjugada de la distribución de Poisson es la distribución gamma. Las distribuciones que tenemos son las siguientes.

-   **Distribución de la variable** $X$: $X$ sigue una distribución Poisson parametro $\lambda$ ($X\sim P(\lambda)$).
-   **Distribución a priori del parámetro** $\lambda$: $\lambda$ sigue una distribución gamma de parámetros $\alpha$ y $\beta$ ($X\sim G(\alpha, \beta)$). Se tiene que $$\pi (\lambda) \propto \lambda^{\alpha-1}\exp(-\frac{1}{\beta} \lambda).$$
-   **Distribución a posteriori:** $$\pi (\lambda|\mathbf x) \propto \lambda^{\alpha + \sum_{i=1}^n x_i-1}\exp(-(\frac{1}{\beta} + n) \lambda),$$ es decir sigue una distribución $G(\alpha + \sum_{i=1}^n x_i, \frac{1}{\beta} + n)$

Veamos un ejemplo.

::: callout-tip
## Ejemplo:

Los datos siguientes se corresponden con el número de llegadas al cajero de un supermercado

```{r}
llegadas <- c(
  0, 0, 0, 0, 0,
  0, 1, 1, 1, 1, 1, 1, 1, 1, 1, 1, 1, 1, 1, 1, 1, 1, 1, 1, 2, 2, 2, 2, 2,
  2, 2, 2, 2, 3, 3, 3, 3, 3, 3, 3, 4, 4, 4, 4, 5
)
```
:::

Se considera que la variable $X=$ "Número de llegadas" sigue una distribución de Poisson donde la distribución a priori del parámetro $\lambda$ sigue una distribución $G(2,1)$.

Para la obtención de las distribuciones a priori y a posteriori tenemos:

```{r , fig.align='center'}
plot_gamma_poisson(
  shape = 2,
  rate = 1,
  sum_y = sum(llegadas),
  n = 45,
  prior = TRUE,
  likelihood = FALSE,
  posterior = TRUE
)
```

Para las medidas a posteriori usamos:

```{r}
summarize_gamma_poisson(shape = 2, rate = 1, sum_y = sum(llegadas), n = 45)
```

Los extremos de un intervalo de credibilidad para $\lambda$ a un nivel del 95% vienen dados por:

```{r}
qgamma(0.025, shape = 80, rate = 46)
qgamma(0.975, shape = 80, rate = 46)
```

y gráficamente tenemos:

```{r , fig.align='center'}
ggplot() +
  xlim(c(0, 5)) +
  geom_function(
    fun = dgamma,
    args = list(shape = 80, rate = 46)
  ) +
  geom_vline(
    xintercept = qgamma(0.025, shape = 80, rate = 46),
    linetype = 2,
    color = "blue"
  ) +
  geom_vline(
    xintercept = qgamma(0.975, shape = 80, rate = 46),
    linetype = 2,
    color = "blue"
  )
```

Relizar el siguiente ejercicio.

::: callout-tip
## Ejercicio:

Una compañía aseguradora asume que el número de reclamaciones en un año tiene distribución de Poisson, de media $\lambda$, y que este número es independiente de un año a otro. Con los datos que tienen hasta el modelo se considera que la distribución a priori de $\lambda$ sigue una distribución $G(5, 1/2)$. Analizar la distribución a posteriori de un asegurado sabiendo que, en los últimos diez años, el asegurado ha presentado el siguiente número de reclamaciones:

```{r}
nclaims <- c(4, 0, 1, 2, 3, 0, 0, 1, 1, 0)
```
:::

```{r}
#| echo: true
# completar aquí
# Datos del ejercicio
nclaims <- c(4, 0, 1, 2, 3, 0, 0, 1, 1, 0)

# Priori G(5, 1/2) en parametrizacion (shape, scale)
# bayesrules usa (shape, rate), por tanto rate = 1/(1/2) = 2
shape_prior <- 5
beta_prior <- 1 / 2
rate_prior <- 1 / beta_prior

# Gráfico priori vs posteriori
plot_gamma_poisson(
  shape = shape_prior,
  rate = rate_prior,
  sum_y = sum(nclaims),
  n = length(nclaims),
  prior = TRUE,
  likelihood = FALSE,
  posterior = TRUE
)

# Resumen numérico posterior
res_gamma <- summarize_gamma_poisson(
  shape = shape_prior,
  rate = rate_prior,
  sum_y = sum(nclaims),
  n = length(nclaims)
)
res_gamma

# Parámetros posteriores
shape_post <- shape_prior + sum(nclaims)
rate_post <- rate_prior + length(nclaims)

# IC de credibilidad del 95%
qgamma(0.025, shape = shape_post, rate = rate_post)
qgamma(0.975, shape = shape_post, rate = rate_post)

# Representación del IC
ggplot() +
  xlim(c(0, 5)) +
  geom_function(
    fun = dgamma,
    args = list(shape = shape_post, rate = rate_post)
  ) +
  geom_vline(
    xintercept = qgamma(0.025, shape = shape_post, rate = rate_post),
    linetype = 2,
    color = "blue"
  ) +
  geom_vline(
    xintercept = qgamma(0.975, shape = shape_post, rate = rate_post),
    linetype = 2,
    color = "blue"
  )

# fin completar aquí
```

# Modelo normal-normal

En este modelo la distribución conjugada de la distribución de normal es la distribución normal para el parámetro $\mu$. Las distribuciones que tenemos son las siguientes.

-   **Distribución de la variable** $X$: $X\sim N(\mu, \sigma^2)$, con $\sigma^2$ conocida.
-   **Distribución a priori de** $\mu$: $$\pi(\mu) \propto \exp{\left(-\frac{\tau}{2} (\mu - \mu_0)^2\right)}.$$
-   **Distribución a posteriori:** $$\pi(\mu|\mathbf x) \propto \exp{\left(-\frac{\tau + n \sigma^2}{2} \left( \mu - \frac{\tau \mu_0  + \sigma^2 \sum_{i=1}^nx_i}{\tau + n \sigma^2}\right)^2\right)},$$ es decir sigue una distribución $N\left(\frac{\tau \mu_0 + \sigma^2 \sum_{i=1}^nx_i}{\tau + n \sigma^2}, \frac{1}{\tau + n \sigma^2}\right)$

Veamos un ejemplo.

::: callout-tip
## Ejemplo:

Una de las cantidades de interés en la estadística actuarial, junto con el número de reclamaciones que se reciben, es la cantidad reclamada. Se quiere estudiar el promedio de las reclamaciones de un asegurado. Se asume las cantidades reclamadas siguen una distribución normal con desviación típica conocida e igual a 200 euros. Suponiendo que la distribución a priori de la media de reclamaciones es $N(500, 200^2)$ y conocidas las ultimas reclamaciones de ese cliente:
:::

```{r}
claim <- c(450, 500, 650, 660, 550)
```

Vamos a obtener la distribución a posteriori del promedio de reclamaciones.

Para la obtención de las distribuciones a priori y a posteriori tenemos:

```{r, fig.align='center'}
plot_normal_normal(
  mean = 500,
  sd = 200,
  sigma = 200,
  y_bar = mean(claim),
  n = length(claim),
  prior = TRUE,
  likelihood = FALSE,
  posterior = TRUE
)
```

Para las medidas a posteriori usamos:

```{r}
l <- summarize_normal_normal(
  mean = 500,
  sd = 200,
  sigma = 200,
  y_bar = mean(claim),
  n = length(claim)
)
l
```

Y para un intervalo de credibilidad al 99

```{r}
qnorm(0.005, mean = l[2, 2], sd = l[2, 5])
qnorm(0.995, mean = l[2, 2], sd = l[2, 5])
```

y gráficamente tenemos

```{r , fig.align='center'}
ggplot() +
  xlim(c(0, 1000)) +
  geom_function(
    fun = dnorm,
    args = list(mean = l[2, 2], sd = l[2, 5])
  ) +
  geom_vline(
    xintercept = qnorm(0.025, mean = l[2, 2], sd = l[2, 5]),
    linetype = 2,
    color = "blue"
  ) +
  geom_vline(
    xintercept = qnorm(0.975, mean = l[2, 2], sd = l[2, 5]),
    linetype = 2,
    color = "blue"
  )
```

Realizar el siguiente ejercicio.

::: callout-tip
## Ejercicio:

Se propone comparar dos métodos de producción de cierta sustancia. Se realizan 16 mediciones y se calcula la diferencia de rendimiento entre ambos métodos (el del primero menos el del segundo). Los datos obtenidos son los siguientes:

```{r}
diferencia <- c(
  3.7, -6.7,
  -10.5, -6.1, -17.6, 2.3, -7.9, -8.9, -4.5, -7.7, -9.4, -10.4, -10.9,
  -9.3, -16.7, -7.2
)
```

Se considera que la diferencia de mediciones sigue una distribución normal con varianza conocida e igual a 25, donde la distribución a priori de $\mu$ es $N(0, 100)$. Analizar la distribución a posteriori y comentar los resultados.
:::

```{r}
#| echo: true
# completar aquí
# Datos del ejercicio
diferencia <- c(
  3.7, -6.7, -10.5, -6.1, -17.6, 2.3, -7.9, -8.9,
  -4.5, -7.7, -9.4, -10.4, -10.9, -9.3, -16.7, -7.2
)

# Priori N(0,100) -> mean = 0, sd = 10
# Varianza conocida de X: 25 -> sigma = 5
plot_normal_normal(
  mean = 0,
  sd = 10,
  sigma = 5,
  y_bar = mean(diferencia),
  n = length(diferencia),
  prior = TRUE,
  likelihood = FALSE,
  posterior = TRUE
)

# Resumen numérico posterior
l <- summarize_normal_normal(
  mean = 0,
  sd = 10,
  sigma = 5,
  y_bar = mean(diferencia),
  n = length(diferencia)
)
l

# Media y desviación típica posterior
mu_post <- as.numeric(l[2, 2])
sd_post <- as.numeric(l[2, 5])

# IC de credibilidad del 95%
qnorm(0.025, mean = mu_post, sd = sd_post)
qnorm(0.975, mean = mu_post, sd = sd_post)

# Probabilidad posterior de que la diferencia media sea menor que 0
pnorm(0, mean = mu_post, sd = sd_post)

# Representación del IC
ggplot() +
  geom_function(
    fun = dnorm,
    args = list(mean = mu_post, sd = sd_post)
  ) +
  geom_vline(
    xintercept = qnorm(0.025, mean = mu_post, sd = sd_post),
    linetype = 2,
    color = "blue"
  ) +
  geom_vline(
    xintercept = qnorm(0.975, mean = mu_post, sd = sd_post),
    linetype = 2,
    color = "blue"
  )

# fin completar aquí
```
