---
title: "Intervalos de confianza"
author:
  - name: Félix Belzunce
    affiliations: Universidad de Murcia
  - name:  María del Carmen Bueso, Pilar Sanmartín
    affiliations: Universidad Politécnica de Cartagena
format: html
editor: visual
title-block-banner: true
self-contained: true
---

## El conjunto de datos

Cada dos años, se realiza desde 2002 una gran encuesta llamada [European Social Survey](http://www.europeansocialsurvey.org/) cuyo objetivo es medir las actitudes, creencias y patrones de comportamiento de las poblaciones de más de 30 naciones.

En España, es el CIS, el Centro de Investigaciones Sociológicas, el encargado de llevar a cabo las encuestas y recoger las respuestas.

Descargar del aula virtual y descomprimir el fichero ess.zip en la carpeta `data` del directorio `practicas`.

::: callout-note
## Las preguntas

Son muchas las preguntas que deben contestar los entrevistados. En esta práctica nos centraremos en tres que tienen que ver con la percepción que tienen de los demás:

-   ¿Diría usted que, por lo general, se puede confiar en la mayoría de la gente, o que nunca se es lo bastante prudente en el trato con los demás?
-   ¿Cree que la mayoría de la gente intentaría aprovecharse de usted si pudiera, o que sería honrada con usted?
-   ¿Diría usted que la mayoría de las veces la gente intenta ayudar a los demás o que principalmente mira por sí misma?
:::

## Exploración de los datos de 2020.

### Carga de los datos

Usando `read_csv` del tidyverse, cargad los datos correspondientes a ESS10 en un objeto llamado `ess_data`. Para ello, habréis definido `DATA_DIRECTORY`, una constante que indica la localización de los ficheros de datos.

Cuántas filas y cuántas columnas contiene el conjunto?

```{r}
#| warning: false
#| message: false
#  nada que completar
library(tidyverse)

DATA_DIRECTORY <- "../data/ess/"
ess_data <- read_csv(
  paste0(DATA_DIRECTORY, "ESS10SC.csv"),
  show_col_types = FALSE
)

str_glue("El conjunto ess_data tiene {nrow(ess_data)} filas y {ncol(ess_data)} columnas")
```

Puesto que en este trabajo, sólo vamos a considerar las respuestas a las tres preguntas mencionadas en la introducción, y para facilitar la carga en memoria, vamos a limitarnos a cargar solamente las columnas que necesitamos:

-   `idno`: el número de identificación de cada entrevistado, puede ser conveniente a la hora de manipular los datos, guardar un registro del individuo.
-   `cntry`: el país de residencia de cada entrevistado
-   `gndr`: el género de cada entrevistado: (1: hombre, 2: mujer, 9: dato faltante)
-   `ppltrst`: respuesta a la pregunta "¿Diría usted que, por lo general, se puede confiar en la mayoría de la gente, o que nunca se es lo bastante prudente en el trato con los demás?" Respuesta de 0 (nunca se es lo bastante prudente) hasta 10 (se puede confiar en la mayoría de la gente). Los valores 77, 88 y 99 son valores faltantes.
-   `pplfair`: respuesta a la pregunta "¿Cree que la mayoría de la gente intentaría aprovecharse de usted si pudiera, o que sería honrada con usted?" Respuesta de 0 (la mayoría intentaría aprovecharse de mí) hasta 10 (la mayoría sería honrada). Los valores 77, 88 y 99 son valores faltantes.
-   `pplhlp`: respuesta a la pregunta: "¿Diría usted que la mayoría de las veces la gente intenta ayudar a los demás o que principalmente mira por sí misma?". Respuesta de 0 (la mayoría de las veces la gente intenta ayudar) hasta 10 (principalmente mira por sí misma). Los valores 77, 88 y 99 son valores faltantes.

Para restringir las columnas en el mismo momento de la carga del fichero, se usa el parámetro `col_select` de `read_csv`, ver la [documentación](https://readr.tidyverse.org/reference/read_delim.html)

```{r}
#| warning: false
#  nada que completar
DATA_DIRECTORY <- "../data/ess/"
ess_data <- read_csv(
  paste0(DATA_DIRECTORY, "ESS10SC.csv"),
  col_select = c(idno, cntry, gndr, ppltrst, pplfair, pplhlp),
  show_col_types = FALSE
)

glimpse(ess_data)
```

Queremos saber cuántos datos faltantes hay para cada variable. Puesto que todas las columnas representan variables discretas con un número limitado de valores diferentes, podemos usar `table` para cada una de ellas.

-   Veamos la variable `cntry`, calculando su frecuencia y datos faltantes:

```{r}
#| warning: false
#  nada que completar

table(ess_data$cntry)
str_glue("El numero  de datos faltantes es {sum(is.na(ess_data$cntry))}")
```

-   Veamos la variable `gndr`, calculando su frecuencia y datos faltantes:

```{r}
#| warning: false
#  nada que completar
table(ess_data$gndr)
str_glue("El numero  de datos faltantes es {sum(ess_data$gndr == 9)}")
```

Puesto que las tres variables `ppltrst`, `pplfair`, `pplhlp` tienen la misma codificación, vamos a obtener de manera más general los valores faltantes (los que son superiores a 10), y el número total de datos. Nos servirá para ilustrar algunos comandos de `dplyr`, que resultan muy apropiados:

```{r}
#  nada que completar
ess_data |>
  summarise(
    across(
      starts_with("ppl"),
      list(n = length, na = \(x) sum(x > 10)),
      .names = "{col}_{fn}"
    )
  )
```

`summarise` permite hacer cálculos de resumen sobre un dataframe, es de la familia de `mutate` que transforma un dataframe.\
`across` (ver [documentación](https://dplyr.tidyverse.org/reference/across.html)) permite aplicar una o varias funciones a columnas de un dataframe:

-   Su primer argumento especifica qué columnas consideramos, para ello, usamos la sintaxis de `tidy-select`, ver la [documentación](https://dplyr.tidyverse.org/reference/dplyr_tidy_select.html)\
-   el segundo argumento contiene la o las funciones que queremos aplicar, en este caso podemos usar una lista de elementos con nombres.
-   el argumento `.names` indica cómo se construyen los nombres de las nuevas columnas con una sintaxis inspirada en `glue`, ver [documentación](https://glue.tidyverse.org/).

::: callout-note
## Completad aquí cuántos datos faltantes para cada variable:

-   `cntry`:
-   `gndr`:
-   `ppltrst`:
-   `pplfair`:
-   `pplhlp`:
:::

::: callout-tip
## Cálculo de resúmenes por grupos

Muy a menudo las transformaciones (`mutate`) o los resúmenes (`summarise`) se calculan por grupos dentro de los datos. Se realiza usando `group_by` antes de pasar los datos a `summarise` o `mutate`.\
Por ejemplo, podemos calcular los mismos indicadores pero desglosándolos por género:

```{r}
#  nada que completar
ess_data |>
  group_by(gndr) |>
  summarise(
    across(
      starts_with("ppl"),
      list(n = length, na = \(x) sum(x > 10)),
      .names = "{col}_{fn}"
    )
  )
```
:::

### Filtramos los datos faltantes.

Vamos a trabajar con las encuestas en las que el entrevistado ha contestado a las tres preguntas y ha indicado su género. Para ello, usamos `filter`, indicando que nos queremos quedar con las filas que tiene valores de `ppltrst`, `pplfair`, `pplhlp` menores o iguales a 10, así como valores de `gndr` entre 1 y 2. Modificamos el dataframe `ess_data` existente.

```{r}
#  nada que completar
ess_data <- ess_data |>
  filter(if_all(starts_with("ppl"), \(x) x <= 10) & gndr != 9)

ess_data |>
  group_by(gndr) |>
  summarise(
    across(
      starts_with("ppl"),
      list(faltantes = \(x) sum(x > 10)),
      .names = "{col}_{fn}"
    )
  )
```

::: callout-tip
## Uso de `if_all`

Si queremos aplicar la misma función lógica sobre varias columnas de un dataframe, podemos usar `if_all` o `if_any` según si queremos comprobar una intersección o una unión de las condiciones, ver [documentación](https://dplyr.tidyverse.org/reference/across.html). Son de la misma familia que `across`. Podéis probar a usarlo en el caso anterior.
:::

### Construcción de `ess_data_ES`.

Construid el dataframe `ess_data_ES`, que contenga las respuestas correspondientes a entrevistados en España.

```{r warning=FALSE, message=FALSE}
# Completar aquí
ess_data_ES <- ess_data |>
  filter(cntry == "ES")

glimpse(ess_data_ES)
# Fin Completar aquí
```


### Exploración gráfica con un diagrama de barras

Puesto que tenemos un número pequeño de valores posibles para las tres variables que nos interesan, vamos a realizar un diagrama de barras para cada género para los datos de España.

Empezad por obtener dos diagramas para la variable `ppltrst`.

```{r}
#| warning: false
#  nada que completar

ess_data_ES |>
  ggplot(aes(x = ppltrst)) +
  geom_bar(aes(y = after_stat(count)), fill = "blue", alpha = .5) +
  facet_grid(. ~ gndr)
```

Si queremos obtener una matriz de diagramas donde cada fila corresponde a una variable y cada columna a un género, necesitamos pasar el dataframe `ess_data_ES` en formato "long": en lugar de tener una fila por cada entrevistado y 5 columnas `cntry`, `gndr`, `ppltrst`, `pplfair`, `pplhlp`, tendremos para cada entrevistado, tres filas pero solo cuatro columnas: `cntry`, `gndr`, y `variable` que contenga el nombre de la variable (tomará tres valores "ppltrst", "pplfair", "pplhlp") y `valor` que contenga el valor que toma, para este entrevistado, cada variable.

Para ello, se usa `pivot_longer` de la librería "tidyr", ver [documentación](https://tidyr.tidyverse.org/reference/pivot_longer.html)

```{r}
#  nada que completar
ess_data_ES_long <- ess_data_ES |>
  pivot_longer(
    cols = starts_with("ppl"),
    names_to = "variable",
    values_to = "valor"
  )
head(ess_data_ES_long)
```

Por ejemplo, el primer entrevistado español contestó con un 5 a las tres preguntas.

Ahora podemos hacer la matriz siguiente:

```{r}
#| warning: false
#  nada que completar
ess_data_ES_long |>
  ggplot(aes(x = valor)) +
  geom_bar(aes(y = after_stat(count)), fill = "blue", alpha = .5) +
  facet_grid(variable ~ gndr)
```

::: callout-note
## Para la estimación de la valoración promedio, un filtrado adicional

Por los diagramas de barras anteriores, parece que una parte importante de los entrevistados contestan con un 0 a estas preguntas sobre su percepción de los demás. Puede corresponder a una reacción emocional, puesto que queremos obtener la valoración promedio y construir un intervalo de confianza usando un modelo normal, vamos además a eliminar los 0 del conjunto. De la misma manera, quitamos también los valores 10 del conjunto.\
PD: No se trata de un procedimiento muy justificado, es más para poder ilustrar la construcción de intervalos!

Eliminad los valores 0 y 10 en `ess_data_ES_long` para las variables `ppltrst`, `pplfair`, `pplhlp`

```{r}
#  nada que completar
ess_data_ES_long <- ess_data_ES_long |>
  filter(between(valor, 1, 9))

ess_data_ES_long |>
  ggplot(aes(x = valor)) +
  geom_bar(aes(y = after_stat(count)), fill = "blue", alpha = .5) +
  facet_grid(variable ~ gndr)
```
:::

Podemos ahora volver a `ess_data_ES` en formato "ancho", con `pivot_wider`, los valores que hemos filtrado se transformarán en valores faltantes, y no intervendrán en los cálculos

```{r}
# Nada que completar
ess_data_ES <- ess_data_ES_long |>
  pivot_wider(
    names_from = variable,
    values_from = valor
  )
str_glue("El conjunto ess_data_ES tiene {nrow(ess_data_ES)} filas y {ncol(ess_data_ES)} columnas")
print("Número de datos faltantes por columnas:")
ess_data_ES |>
  summarise(across(ppltrst:pplhlp, list(faltantes = \(x) sum(is.na(x))))) |>
  print()
```

::: callout-tip
## `pivot_wider`

Para esta última operación con `pivot_wider`, nos hemos aprovechado del hecho de disponer de una columna (`idno`) que identificaba el entrevistado de manera única.
:::

## Cálculo de un intervalo de confianza para la valoración promedio

::: callout-tip
## Distribucion muestral para la media



Vamos a calcular un intervalo de confianza para la valoración promedio para cada una de las tres variables, para los datos de España

Empezad por definir una función `calcular_error_ic` que admita como parámetros un vector `x`, un valor `alpha` entre 0 y 1, y que devuelva el margen de error asociado a un IC para $\mu$, suponiendo que `x` es una realización de una m.a.s de un $\mathcal{N}(\mu, \sigma^2)$, con $\sigma$ desconocida.



```{r}
#| warning: false

# Completar aquí
calcular_error_ic <- function(x, alpha, na.rm = FALSE) {
  if (na.rm) x <- x[!is.na(x)]
  n <- length(x)
  if (n < 2) {
    return(NA_real_)
  }

  qt(1 - alpha / 2, df = n - 1) * sd(x) / sqrt(n)
}
# Fin Completar aquí
x <- c(5.52, 6.02, 4.75, 9.29, 2.91, 4.25, 4.87, 4.72, 3.51, 7.95)
calcular_error_ic(x, 0.05)
```

Usando `summarise` y `across` como en la primera parte, obtened un tibble que contenga para cada una de las tres variables `ppltrst`, `pplfair`, `pplhlp`, la media y el margen de error al 95% del IC correspondiente.

```{r warning=FALSE, message=FALSE}
# Completar aquí
ess_data_ES |>
  summarise(
    across(
      starts_with("ppl"),
      list(
        media = \(x) mean(x, na.rm = TRUE),
        error = \(x) calcular_error_ic(x, alpha = 0.05, na.rm = TRUE)
      ),
      .names = "{col}_{fn}"
    )
  )
# Fin Completar aquí
```



Podemos ahora distinguir los géneros y obtener las mismas columnas:

```{r warning=FALSE, message=FALSE}
# Completar aquí
ess_data_ES |>
  group_by(gndr) |>
  summarise(
    across(
      starts_with("ppl"),
      list(
        media = \(x) mean(x, na.rm = TRUE),
        error = \(x) calcular_error_ic(x, alpha = 0.05, na.rm = TRUE)
      ),
      .names = "{col}_{fn}"
    ),
    .groups = "drop"
  )
# Fin Completar aquí
```



# Comparación de las respuestas a dos preguntas.

Queremos comprobar si hay diferencias entre las respuestas de los entrevistados a la pregunta `ppltrst` ("¿Diría usted que, por lo general, se puede confiar en la mayoría de la gente, o que nunca se es lo bastante prudente en el trato con los demás?") y a la pregunta `pplfair` ("¿Cree que la mayoría de la gente intentaría aprovecharse de usted si pudiera, o que sería honrada con usted?".

## Exploración gráfica

Representad gráficamente las respuestas a la pregunta `pplfair` en función de las respuestas a la pregunta `ppltrst` para España.

```{r warning=FALSE, message=FALSE}
# Completar aquí
ess_data_ES |>
  ggplot(aes(x = ppltrst, y = pplfair, color = factor(gndr))) +
  geom_jitter(width = 0.15, height = 0.15, alpha = 0.35, size = 1.4) +
  geom_smooth(method = "lm", se = FALSE, linewidth = 0.8, color = "black") +
  labs(x = "ppltrst", y = "pplfair", color = "gndr")
# Fin Completar aquí
```



::: callout-tip
## Para visualizar mejor:

Hemos usado `geom_jitter` que es parecido a `geom_point` pero que mueve cada punto un poquito de manera aleatoria, lo que permite ver mejor al evitar los solapamientos. (podéis probar con `geom_point` para ver la diferencia
:::

Por lo que vemos, y como era de esperar, las respuestas a las dos preguntas no son independientes. Para compararlas, vamos a hacer un intervalo de confianza para su diferencia.

Obtened un intervalo de confianza al 95% para el promedio de la diferencia entre la respuesta a `pplfair` y `ppltrst`, desglosando el resultado por género.

```{r warning=FALSE, message=FALSE}
# Completar aquí
ess_data_ES |>
  group_by(gndr) |>
  summarise(
    media_diff = mean(pplfair - ppltrst, na.rm = TRUE),
    error = calcular_error_ic(pplfair - ppltrst, alpha = 0.05, na.rm = TRUE),
    ic_inf = media_diff - error,
    ic_sup = media_diff + error,
    .groups = "drop"
  )
# Fin Completar aquí
```



::: callout-note
## Qué concluis?

Hay una diferencia entre la valoración a las dos preguntas?
:::

# Diferencia entre las valoraciones a la misma pregunta por hombres y mujeres.

Vamos a construir un IC para la diferencia de las valoraciones promedio a la pregunta `ppltrst` entre hombres y mujeres.

::: callout-tip
## Distribuciones muestrales para dos medias.



Definid una función que se llame `calcular_error_diferencia` que admite como argumentos un vector `x`, un vector `y`, el nivel de riesgo `alpha` y un booleano `varianzas_iguales`, que devuelva el margen de error del IC con nivel de confianza $100 \times (1 - \alpha)$ para la diferencia de medias $\mu_X - \mu_Y$.



```{r }
#| warning: false

# completar aquí
calcular_error_diferencia <- function(x, y, alpha, varianzas_iguales, na.rm = FALSE) {
  if (na.rm) {
    x <- x[!is.na(x)]
    y <- y[!is.na(y)]
  }

  nx <- length(x)
  ny <- length(y)
  if (nx < 2 || ny < 2) {
    return(NA_real_)
  }

  sx2 <- var(x)
  sy2 <- var(y)

  if (varianzas_iguales) {
    sp2 <- ((nx - 1) * sx2 + (ny - 1) * sy2) / (nx + ny - 2)
    se <- sqrt(sp2 * (1 / nx + 1 / ny))
    gl <- nx + ny - 2
  } else {
    se <- sqrt(sx2 / nx + sy2 / ny)
    gl <- (sx2 / nx + sy2 / ny)^2 /
      ((sx2 / nx)^2 / (nx - 1) + (sy2 / ny)^2 / (ny - 1))
  }

  qt(1 - alpha / 2, df = gl) * se
}

# Fin Completar aquí
x <- c(5.52, 6.02, 4.75, 9.29, 2.91, 4.25, 4.87, 4.72, 3.51, 7.95)
y <- c(7.81, 8.90, 6.72, 9.75, 4.13, 6.31, 3.66, 6.91, 8.40, 5.74)
calcular_error_diferencia(x, y, 0.05, varianzas_iguales = FALSE)
```

Para España, obtened el IC al 95% para la diferencia entre las valoraciones promedio de hombres y mujeres para la pregunta `ppltrst`, sin suponer las varianzas iguales.


```{r }
#| warning: false

# Completar aquí
x <- ess_data_ES |>
  filter(gndr == 1) |>
  pull(ppltrst)

y <- ess_data_ES |>
  filter(gndr == 2) |>
  pull(ppltrst)

media_diff <- mean(x, na.rm = TRUE) - mean(y, na.rm = TRUE)
error <- calcular_error_diferencia(x, y, 0.05, varianzas_iguales = FALSE, na.rm = TRUE)

tibble(
  ic_inf = media_diff - error,
  ic_sup = media_diff + error
)
# Fin Completar aquí
```

## Suponiendo las varianzas iguales.

Obtened la varianza para las respuestas a la pregunta `ppltrst`, desglosando por género.

```{r }
# Completar aquí
ess_data_ES |>
  group_by(gndr) |>
  summarise(
    n = sum(!is.na(ppltrst)),
    var_ppltrst = var(ppltrst, na.rm = TRUE),
    sd_ppltrst = sd(ppltrst, na.rm = TRUE),
    .groups = "drop"
  )
# Fin Completar aquí
```



Los valores son parecidos, para confirmarlo, podemos construir un IC para el ratio de varianzas. 

Definid una función `calcular_ic_cociente_varianzas` que admite como argumentos un vector `x`, un vector `y`, el nivel de riesgo `alpha`, y que devuelva un tibble con dos columnas, una llamada `izq` y otra llamada `der` que contengan los dos extremos del IC para el cociente de las varianzas $\sigma_x^2/\sigma_y^2$.

```{r }
# Completar aquí


calcular_ic_cociente_varianzas <- function(x, y, alpha, na.rm = FALSE) {
  nx <- length(x)
  ny <- length(y)
  varx <- var(x, na.rm = na.rm)
  vary <- var(y, na.rm = na.rm)
  cociente <- varx / vary
  tibble(
    izq = cociente / qf(1 - alpha / 2, df1 = nx - 1, df2 = ny - 1),
    der = cociente / qf(alpha / 2, df1 = nx - 1, df2 = nx - 1)
  )
}
# Fin Completar aquí
x <- c(5.52, 6.02, 4.75, 9.29, 2.91, 4.25, 4.87, 4.72, 3.51, 7.95)
y <- c(7.81, 8.90, 6.72, 9.75, 4.13, 6.31, 3.66, 6.91, 8.40, 5.74)
calcular_ic_cociente_varianzas(x, y, 0.05)
```

Para España, obtened el IC al 95% para el cociente de las varianzas de las respuestas de hombres y mujeres para la pregunta `ppltrst`.

```{r }
# Completar aquí
x <- ess_data_ES |>
  filter(gndr == 1) |>
  pull(ppltrst)

y <- ess_data_ES |>
  filter(gndr == 2) |>
  pull(ppltrst)

calcular_ic_cociente_varianzas(x, y, alpha = 0.05, na.rm = TRUE)

# Fin Completar aquí
```



::: callout-note
## Qué concluis?
:::

Volved a calcular el IC para España al 95% para la diferencia entre las valoraciones promedio de hombres y mujeres para la pregunta `ppltrst`, pero suponiendo ahora las varianzas iguales.

```{r }
# Completar aquí
x <- ess_data_ES |>
  filter(gndr == 1) |>
  pull(ppltrst)

y <- ess_data_ES |>
  filter(gndr == 2) |>
  pull(ppltrst)

media_diff <- mean(x, na.rm = TRUE) - mean(y, na.rm = TRUE)
error_eq <- calcular_error_diferencia(x, y, 0.05, varianzas_iguales = TRUE, na.rm = TRUE)

tibble(
  ic_inf = media_diff - error_eq,
  ic_sup = media_diff + error_eq
)
# Fin Completar aquí
```



::: callout-note
## Qué concluis?

Comparad con el IC obtenido si no suponemos las varianzas iguales.
:::


# Parte opcional: consideramos los datos desde 2002

Cargad todos los ficheros correspondientes al ESS, y obtened, para España, las mismas columnas pero desglosando por género y por año.\
Para ello, empezad por escribid una función `cargar_ESS_file` que coja el nombre del fichero y devuelva un tibble preparado, con los datos filtrados tal como lo hemos visto para 2020

```{r}
# nada que completar
cargar_ESS_file <- function(file_name) {
  ess_data <- read_csv(
    paste0(DATA_DIRECTORY, file_name),
    col_select = c(idno, cntry, gndr, ppltrst, pplfair, pplhlp),
    show_col_types = FALSE
  )
  ess_data_ES_long <- ess_data |>
    filter(cntry == "ES") |>
    pivot_longer(
      cols = starts_with("ppl"),
      names_to = "variable",
      values_to = "valor"
    ) |>
    filter(between(valor, 1, 9) & gndr %in% 1:2)
  ess_data_ES <- ess_data_ES_long |>
    pivot_wider(
      names_from = variable,
      values_from = valor
    )
  ess_data_ES
}

glimpse(cargar_ESS_file("ESS1e06_6.csv"))
```

Podéis ahora usar `map_dfr` para crear un único dataframe que contenga los datos de todos los años. Pasaremos a `map_dfr` una lista cuyos nombres son los años, y usaremos el argumento `.id` de `map_dfr`.

```{r}
ESS_FILE_NAMES <- c(
  "2002" = "ESS1e06_6.csv",
  "2004" = "ESS2e03_6.csv",
  "2006" = "ESS3e03_7.csv",
  "2008" = "ESS4e04_5.csv",
  "2010" = "ESS5e03_4.csv",
  "2012" = "ESS6e02_5.csv",
  "2014" = "ESS7e02_2.csv",
  "2016" = "ESS8e02_2.csv",
  "2018" = "ESS9e03_1.csv",
  "2020" = "ESS10SC.csv"
)
# nada quecompletar
ess_data <- map_dfr(ESS_FILE_NAMES, .f = cargar_ESS_file, .id = "year")

glimpse(ess_data)
```

Después de transformar `year` en numérico, obtened para cada año y desglosando por género la media y el margen de error para cada una de las tres variables

```{r}
# nada que completar
ess_data |>
  mutate(year = as.numeric(year)) |>
  group_by(gndr, year) |>
  summarise(
    across(
      starts_with("ppl"),
      list(
        media = \(x) mean(x, na.rm = TRUE),
        error = \(x) calcular_error_ic(x, 0.05, na.rm = TRUE)
      ),
      .names = "{col}_{fn}"
    )
  )
```
::: callout-tip
## EJERCICIO


1.  Queremos comprobar ahora si hay diferencias entre las respuestas de los entrevistados a la pregunta `pplfair` ("¿Cree que la mayoría de la gente intentaría aprovecharse de usted si pudiera, o que sería honrada con usted?" y las respuestas de los entrevistados a la pregunta `pplhlp` "¿Diría usted que la mayoría de las veces la gente intenta ayudar a los demás o que principalmente mira por sí misma?".Para España:

-   ¿Son las respuestas a ambas preguntas independientes? justificad vuestra respuesta
-   Calculad un intervalo de confianza para la diferencia de las respuestas medias con una confianza del 98%.

:::

```{r }
# Completar aquí
# Exploración visual
ess_data |>
  ggplot(aes(x = pplfair, y = pplhlp)) +
  geom_jitter(width = 0.15, height = 0.15, alpha = 0.2, color = "steelblue") +
  labs(x = "pplfair", y = "pplhlp")

# Contraste de independencia (asociación en tabla de contingencia)
tabla <- table(ess_data$pplfair, ess_data$pplhlp)
chisq.test(tabla)

# IC 98% para E[pplfair - pplhlp]
d <- ess_data$pplfair - ess_data$pplhlp
media_d <- mean(d, na.rm = TRUE)
error_d <- calcular_error_ic(d, alpha = 0.02, na.rm = TRUE)

tibble(
  media_diff = media_d,
  ic_inf = media_d - error_d,
  ic_sup = media_d + error_d
)
# Fin Completar aquí
```
::: callout-tip
## EJERCICIO
2.  Consideramos ahora en la variable `pplhlp` y queremos estudiar si hay diferencia en las valoraciones entre hombres y mujeres. Para España

-   Obtened el IC al 98% para la diferencia entre las valoraciones promedio de hombres y mujeres para la pregunta `pplhlp`, sin suponer las varianzas iguales.

-   Obtened el IC al 98% para el cociente de las varianzas de las respuestas de hombres y mujeres para la pregunta \``pplhlp`.¿Que concluís?
:::
```{r }
# Completar aquí
x <- ess_data |>
  filter(gndr == 1) |>
  pull(pplhlp)

y <- ess_data |>
  filter(gndr == 2) |>
  pull(pplhlp)

# IC 98% para diferencia de medias (sin varianzas iguales)
media_diff <- mean(x, na.rm = TRUE) - mean(y, na.rm = TRUE)
error <- calcular_error_diferencia(x, y, alpha = 0.02, varianzas_iguales = FALSE, na.rm = TRUE)

ic_dif_medias_98 <- tibble(
  ic_inf = media_diff - error,
  ic_sup = media_diff + error
)

# IC 98% para cociente de varianzas
ic_cociente_var_98 <- calcular_ic_cociente_varianzas(x, y, alpha = 0.02, na.rm = TRUE)

list(
  IC_diferencia_medias_98 = ic_dif_medias_98,
  IC_cociente_varianzas_98 = ic_cociente_var_98
)
# Fin Completar aquí
```
